【裁判字號】    94,建上易,35
【裁判日期】    950517
【裁判案由】    給付工程款
【裁判全文】
臺灣高等法院民事判決                94年度建上易字第35號
上  訴  人  品誠設計工程有限公司
法定代理人  丁○○
訴訟代理人  葉海萍律師
複代理人    乙○○
被上訴人    戊○○
上列當事人間請求給付工程款事件，上訴人對於中華民國94年7
月29日臺灣台北地方法院94年度建字第214號第一審判決提起上
訴，經本院於95年5月3日言詞辯論終結，判決如下：
    主  文
原判決廢棄。
被上訴人應給付上訴人新台幣伍拾萬肆仟元，及自民國九十四年
四月十六日起至清償日止，按週年利率5%計算之利息。
第一、二審訴訟費用由被上訴人負擔。
    事實及理由
一、上訴人起訴主張：上訴人於民國（下同）92年間承攬被上訴
    人位於台北市○○○路○段110號9樓紫燕軒養生舒活館（下
    簡稱系爭養生館）之裝璜工程（下稱系爭工程），於同年9
    月完工，工程款共計新台幣（下同）1,600,000元，被上訴
    人已支付1,096,000元，尚餘504,000元未清償，屢經催告被
    上訴人均置之不理等情。爰依承攬契約之法律關係，請求判
    決：被上訴人應給付上訴人504,000元，及自起訴狀繕本送
    達之翌日起至清償日止按年息百分之五計算之利息。（原審
    為上訴人敗訴之判決，上訴人聲明不服）並上訴聲明：(一)原
    判決廢棄。(二)被上訴人應給付上訴人504,000元及自起訴狀
    繕本送達之翌日起至清償日止按年息百分之五計算之利息。
二、被上訴人則以：上訴人公司負責人丁○○、被上訴人及訴外
    人丙○○、甲○○（93年12月30日更名為王徐崑地）四人合
    夥投資系爭養生館，其中丁○○、丙○○合認一股股金500,
    000元，並由上訴人公司承攬系爭養生館之系爭工程款中扣
    抵，系爭工程款已於93年4月間結清並經上訴人在追加減帳
    單上簽認，上訴人對被上訴人於追加減帳單所記載「其餘款
    為股金壹股新台幣伍拾萬元」亦未表示異議，故上訴人另請
    求已扣抵之工程款，顯非有據。又系爭工程之定作人應為系
    爭養生館而非被上訴人，故縱有工程款未付清，亦與被上訴
    人無涉。再者，系爭工程除了結構未更動之外，幾乎全部重
    做，是應屬建築物之重大修繕，其瑕疵擔保期間應延長至五
    年，系爭工程完工後陸續發生瑕疵，經被上訴人通知上訴人
    修繕未果，被上訴人已自行修繕，共計花費35,000元，此修
    繕費用自應由上訴人負擔等語，資為抗辯。並答辯聲明：上
    訴駁回。
三、上訴人主張其承攬系爭工程，總工程款共計1,600, 000元，
    被上訴人已支付1,096, 000元之事實，為被上訴人所不爭執
    ，自堪信為真實。上訴人另主張被上訴人應給付尚積欠工程
    款 504,000元等語，則為被上訴人所否認，並以上開情詞置
    辯。是以本件兩造爭執之點在於：系爭工程之定作人為被上
    訴人或系爭養生館？上訴人公司負責人丁○○及訴外人丙○
    ○是否與被上訴人合意投資系爭養生館一股？兩造是否約定
    由系爭工程款中扣抵一股股金500, 000元？被上訴人自行修
    繕之花費35,000元是否應由上訴人負擔？茲析述如下。
四、系爭工程之定作人為被上訴人或系爭養生館？
  (一)被上訴人主張系爭工程之定作人是系爭養生館，而非被上訴
    人，故其不負給付系爭工程款之責云云，並提出台北市政府
    營利事業登記證為證。
  (二)惟查，被上訴人陳稱：「紫燕軒養生舒活館是有限公司，全
    名叫紫燕軒有限公司。公司登記上股東有蔡宗泰、戊○○（
    即被上訴人）。公司已經設立十幾年，後來我們開會說要改
    為舒活館，……」等語（見本院卷第62頁），然依被上訴人
    所提出之台北市政府營利事業登記證觀之，其營利事業名稱
    為紫燕軒有限公司，負責人為蔡宗泰，營業項目有：1.服飾
    及飾品之買賣及進出口業務、2.代理前各項項有關國內外廠
    商產品報價投標經銷業務、3.國際貿易業、4.化妝品零售業
    、5.花藝設計業、6.花卉零售業、7.菸酒零售業、8.食品、
    飲料零售業等（見本院卷第76頁），並無有關養生舒活業務
    之項目，且被上訴人於原審答辯狀陳稱：「九十二年七、八
    月間，兩造及丙○○、甲○○等四人談及為了順應現代文明
    休閒養生之需求，如將紫燕軒餐廳改修裝潢為紫燕軒養生舒
    活館，……必有前途，當即決定由兩造及丙○○、甲○○等
    四人為股東……。」（見原審卷第30頁）顯見系爭養生館是
    被上訴人於紫燕軒有限公司之外，另立之合夥營利事業，再
    參以被上訴人自承：「92年的8、9月左右開始裝潢，同年10
    月份完工。」等語（見本院卷第62頁），故系爭工程應係在
    92年8月之前所定作，而甲○○之股權認購書（見原審卷第
    37、38頁）是在系爭工程施工後之92年10月1日所書立，故
    系爭工程開始施工時，合夥尚未成立，此觀之該股權認購書
    中，被上訴人是以系爭養生館籌備處負責人名義簽名於其上
    即明，則系爭養生館之合夥顯無從定作系爭工程；再參以被
    上訴人所提出之「紫燕軒工程追加減帳明細」，上訴人所出
    具之追加減帳單、估價單，均明載客戶名稱為：「蔡小姐」
    （即被上訴人），現場修改確認單及完工證明單亦由被上訴
    人於「業主簽認」欄親簽其英文名字「PETTY」，並由被上
    訴人與上訴人結算系爭工程款，且要求上訴人修補之存證信
    函，亦係被上訴人以自己之名義寄發，益加可證系爭工程之
    定作人為被上訴人，被上訴人辯稱系爭工程之定作人是系爭
    養生館，而非被上訴人云云，並無可採。
五、上訴人公司負責人丁○○及訴外人丙○○是否與被上訴人合
    意投資系爭養生館一股？
  (一)被上訴人辯稱上訴人公司負責人丁○○、被上訴人及訴外人
    丙○○、王徐崑地四人合夥投資系爭養生館，其中丁○○、
    丙○○合認一股股金500,000元，並由上訴人公司承攬系爭
    養生館之系爭工程款中扣抵，系爭工程款已於93年4月間結
    清並經上訴人在追加減帳單上簽認，上訴人對被上訴人於追
    加減帳單所記載「其餘款為股金壹股新台幣伍拾萬元」亦未
    表示異議，故上訴人不得再請求已扣抵之工程款云云。惟為
    被上訴人所否認，則依民事訴訟法第二百七十七條之規定，
    應由被上訴人就其所主張丁○○與丙○○合購一股及由系爭
    工程款中扣抵股金500,000 元之有利於己之事實，負舉證之
    責。
  (二)經查，上訴人之負責人丁○○陳稱：「工程要做時，邱先生
    有說與被上訴人合夥的事情，我有說我的股份是插在邱先生
    那邊，……」等語（見原審卷第27頁），固可認系爭工程施
    工前（92年 8月之前），丁○○曾與丙○○談及共同合認系
    爭養生館之股份一股，然迄至系爭養生館開幕時（92年12月
    9日），長達四個多月期間，丁○○與丙○○均未簽名於「
    股權認購書」，亦未繳交股款，如丁○○與丙○○就合夥系
    爭養生館之事，已與被上訴人達成合意，豈有不簽名於「股
    權認購書」並繳交股款之理？被上訴人又焉有不予催繳之理
    ？此觀之另一合夥人甲○○早於系爭養生館開幕前之92年10
    月 1日即簽名於「股權認購書」並繳交股款一百萬元予被上
    訴人，且該股權認購書第一條開宗明義即明載：「茲『確認
    』甲○○於中華民國92年10月1日認購紫燕軒養生舒活館（
    紫燕軒有限公司）經營權之股份貳股…」，足證合夥之合意
    應以簽名於股權認購書加以確認。丁○○與丙○○既未曾簽
    名於「股權認購書」，自難認已與被上訴人達成認購系爭養
    生館一股股份之合意。再參以該股權認購書第二條約定：「
    認股權即日起生效，本公司開幕經營後，每半年結算一次，
    按股權契稅條例分配盈餘。」如認丁○○與丙○○均為合夥
    人，則不論經營有無盈餘，均應依約按期結算，惟被上訴人
    自開幕迄今從未召集合夥人結算，此為被上訴人所不爭執，
    亦未將甲○○或丁○○、丙○○登記為紫燕軒有限公司股東
    ，益加可證丁○○與丙○○就合夥系爭養生館之事，並未與
    被上訴人達成合意。
  (三)證人甲○○雖證稱：伊與被上訴人、丙○○原本是朋友，因
    為丙○○是化粧品工廠的老闆，建議其等做SPA養生館，故
    其等即承租台北市○○○路○段110號9樓作養生館。嗣丙○
    ○乃介紹上訴人負責人丁○○為養生館的合夥人，並由丁○
    ○、丙○○合認一股共計500, 000元，且因為丁○○為合夥
    人之一，才將一百多萬的裝潢工程由上訴人承攬，並未殺價
    。其後因丙○○不再參與養生館的事務，丁○○也不願意參
    與等語（見原審卷第26頁），惟其在本院審理中證稱：「當
    初我、蔡小姐、邱先生談合夥的事，……邱先生當時口頭同
    意認購一股，接下來細節是蔡小姐去協調，……究竟是邱先
    生壹股或是與楊先生合夥壹股，我不知道。……（問：當時
    楊先生有無當你的面談入股的事？）沒有。」（見本院卷第
    124、125頁），證人甲○○既未親聞丁○○與被上訴人商談
    入股的事，其所為關於丁○○與被上訴人合意認購系爭養生
    館股份之證言，已難採為有利被上訴人之證據；且證人甲○
    ○之前證稱丁○○、丙○○合認一股共計500, 000元；嗣又
    稱當時丙○○口頭同意認購一股等語，前後亦有不符，自難
    單憑證人甲○○之證言，即認丁○○與丙○○就合夥系爭養
    生館之事，已與被上訴人達成合意。
  (四)被上訴人又辯稱系爭養生館開幕時所印製之請柬（見原審卷
    第33頁），明列丁○○、丙○○為系爭養生館之董事，且丁
    ○○亦承認有參加系爭養生館之開幕，足證丁○○、丙○○
    均為股東云云。惟查該請柬為被上訴人片面所制作，而丁○
    ○稱其是因為幫被上訴人作裝修，所以才去開幕現場等語（
    見原審卷第25頁），再參以被上訴人迄未將丁○○、丙○○
    登記為紫燕軒有限公司股東或董事，證人王徐崑地又證稱：
    「開幕前後沒有正式四個人坐下來開過股東會，也沒有分紅
    ，也沒有增資。」等語（見本院卷第126頁），則請柬上所
    列董事長為被上訴人之依據如何而來？故單憑開幕請柬之內
    容及丁○○參加開幕之事實，尚不足為丁○○與丙○○為系
    爭養生館股東或合夥之依據。被上訴人既未舉證證明丁○○
    與丙○○合購一股之事實，則其此部分之抗辯即無可採。
六、兩造是否約定由系爭工程款中扣抵一股股金500, 000元？
  (一)被上訴人辯稱兩造約定丁○○與丙○○所認購一股股金500,
    000元，由系爭工程款中扣抵云云，並提出追加減帳單為證
    ，惟為上訴人所否認。依民事訴訟法第二百七十七條之規定
    ，自應由被上訴人就此有利於己之事實，負舉證之責。
  (二)經查，被上訴人所提出之「追加減帳單」記載：原工程款1,
    266，590，追減工程120,800,追加工程481,973，丁○○於
    其下書寫「本工程總價以壹佰陸拾萬元整結清」並簽名及記
    載日期「93.4.5」，下行則寫「其餘尾款為股金壹股新台幣
    伍拾萬元整」等字，再下面則記載三張支票明細，由丁○○
    簽寫其名字及日期「4/15」。其中關於「其餘尾款為股金壹
    股新台幣伍拾萬元整」及三張支票明細之記載，是被上訴人
    所書寫，此為被上訴人所自認。則如果「其餘尾款為股金壹
    股新台幣伍拾萬元整」等字，是經上訴人同意之記載（上訴
    人否認其事），應為「九十三年四月五日」當天之記載，惟
    被上訴人於原審卻稱是在四月十五日「連同支票號碼一起寫
    的」（見原審卷第25頁），於本院審理中則改稱：「關於『
    其餘款為股金壹股新台幣五十萬元』是四月五日我寫的。」
    等語，並稱：「（問：為何股款五十萬元字跡筆色與上一行
    書寫筆色不一樣？）我們當時在餐廳寫的，他用他的筆，我
    用我的筆。四月五日當天我沒有付款。」等語（見本院卷第
    72 、73頁），前後所述日期顯有齟齬！而如果是四月十五
    日所為，理應接續於三張支票資料之下方記載，豈有移至上
    方接續四月五日上訴人所寫「本工程款總價以一百六十萬元
    結清」之次行書寫之理？故該有關股金之記載顯屬被上訴人
    事後所擅自添載甚明，實難認是經上訴人同意而書寫的。
  (三)次查，丁○○、丙○○並未與被上訴人成立認購系爭養生館
    一股股份之契約，已如前述，則上訴人顯無與被上訴人約定
    由系爭工程款中扣抵一股股金500, 000元之必要。況且縱認
    丁○○、丙○○有共同認購系爭養生館一股股份之事實（僅
    係假設），則依被上訴人所稱「裝潢之前就談好丙○○、楊
    先生入股，一個從貨款扣抵、一個從工程款中扣抵」（見本
    院卷第123頁），上訴人法定代理人丁○○應負擔之股金亦
    僅為25 0,000元，上訴人何須由系爭工程款中扣抵一股股金
    500, 000元？而丙○○既與上訴人無任何利害關係，上訴人
    又豈有為丙○○繳納股金之理？況被上訴人自陳：「在結帳
    時，我跟楊先生說還有五十萬元怎麼辦，我說這是當初講好
    你們二個人的股款，所以我跟楊先生約好說要找丙○○出來
    談這件事，但後來楊先生就提起本件訴訟。」等語（見本院
    卷第123頁），而兩造於結帳時，就系爭股金猶有爭執，尚
    待被上訴人另找丙○○出面商談，此益加可證兩造於結帳並
    未約定由系爭工程款中扣抵一股股金500,000元，被上訴人
    片面於追加減帳單中記載「其餘尾款為股金壹股新台幣伍拾
    萬元整」等字，並不足為兩造已約定由系爭工程款中扣抵一
    股股金500,000元之事實。被上訴人此部分抗辯亦不足採信
    。
  (四)證人甲○○雖於原審證稱：「因為邱先生當時沒錢，原告與
    邱先生是好朋友，所以才由工程款扣抵」云云，惟查兩造在
    寫「追加減帳單」時，王某並不在場，為其所是認，既未在
    場見聞其事，憑何能證明其事？其證言應不足採甚明。
七、被上訴人自行修繕之花費35,000元是否應由上訴人負擔？
  (一)被上訴人辯稱系爭工程除了結構未更動之外，幾乎全部重做
    ，是應屬建築物之重大修繕，其瑕疵擔保期間應延長至五年
    ，系爭工程完工後陸續發生瑕疵，經被上訴人通知上訴人修
    繕未果，被上訴人已自行修繕，共計花費35,000元，此修繕
    費用自應由上訴人負擔等語，惟為上訴人所否認。
  (二)經查被上訴人固提出存證信函及估價單為證，辯稱系爭工程
    有瑕疵云云，惟查系爭工程於92年11月2日完工交付被上訴
    人受領，有完工證明單可稽，而依被上訴人提出之存證信函
    及估價單所載「陽台漏水、浴室磁磚不能排水、玻璃門脫落
    」等瑕疵，均屬在受領系爭工程後相當期限內即可發現之瑕
    疵，然至93年4月5日兩造結算工程款時，被上訴人均未主張
    系爭工程有瑕疵，足證系爭工程完工交付予被上訴人時，並
    無瑕疵存在。被上訴人遲至上訴人提起本件訴訟後之94年5
    月2日始以存證信函催告上訴人修補該等瑕疵，實難認該等
    瑕疵為上訴人施工所致之瑕疵；縱使認該等瑕疵為上訴人施
    工所致，依系爭工程施工期間僅二、三個月觀之，顯非屬建
    築物之重大修繕，依民法第498條第一項之規定：「第493條
    至第495條所規定定作人之權利，如其瑕疵自工作交付後經
    過一年始發見者，不得主張。」被上訴人於系爭工程交付後
    一年半始發見上述瑕疵，亦不得主張上訴人應負瑕疵擔保責
    任。從而被上訴人辯稱其自行修繕瑕疵之花費35,000元應由
    上訴人負擔云云，並不可採。
八、綜上所述，被上訴人為系爭工程之定作人，上訴人公司負責
    人丁○○及訴外人丙○○就共同投資系爭養生館一股之事，
    並未與被上訴人達成合意，亦未約定由系爭工程款中扣抵一
    股股金500, 000元，系爭工程完工交付予被上訴人時，並無
    瑕疵存在，則上訴人依承攬契約之法律關係，請求被上訴人
    給付工程之尾款504,000元，及自起訴狀繕本送達之翌日即
    94年4月16日起至清償日止按年息5%計算之利息，為有理由
    ，應予准許。原審為上訴人敗訴之判決，尚有未洽。上訴意
    旨指摘原判決不當，求予廢棄改判，為有理由。爰由本院予
    以廢棄改判，如主文第2項所示。
九、兩造其餘之攻擊或防禦方法及未經援用之證據，經本院斟酌
    後，認為均不足以影響本判決之結果，自無逐一詳予論駁之
    必要，併此敘明。
四、據上論結，本件上訴為有理由，爰判決如主文。
中    華    民    國    95    年    5     月    17    日
                  民事第十二庭審判長法  官  張宗權
                                    法  官  陳忠行
                                    法  官  蕭艿菁
正本係照原本作成。
不得上訴。
中    華    民    國    95    年    5     月    18    日
                                    書記官  王秀雲


司法院資訊處製作；財團法人民間司法改革基金會備份。
